【裁判字號】    90,訴,556
【裁判日期】    900718
【裁判案由】    地價稅
【裁判全文】
高雄高等行政法院判決                              九十年度訴字第五五六號
                              .
    原      告  甲○○
    被      告  台南縣稅捐稽徵處
    代  表  人  施齡  處長
    訴訟代理人  乙○○
右當事人間因地價稅事件，原告不服台南縣政府中華民國八十九年十二月二十六日八
十九府法濟字第二○七○五九號訴願決定，提起行政訴訟，本院判決如左：
    主    文
原告之訴駁回。
訴訟費用由原告負擔。
    事    實
甲、事實概要：
    緣原告與他人共有坐落台南縣佳里鎮○里段一六八六之四地號土地（下稱系爭土
    地），宗地面積七三七平方公尺，其應有部分二分之一，面積三六八‧五平方公
    尺，經被告原核定其八十八年度地價稅全部按一般土地稅率核課計新台幣（下同
    ）六六、八四二元。原告不服，以系爭土地中之部分面積二五四‧二五平方公尺
    ，自民國（下同）七十六年起業經核准按自用住宅用地稅率課徵地價稅在案，被
    告誤用一般用地稅率核課顯有不當為由，申經復查結果，未獲變更，循序提起訴
    願。嗣經財政部以八十九年三月十四日台財稅第○八九○四五○七七○號函釋：
    同一樓層房屋部分供自用住宅用地使用，其供自用住宅使用與非自用住宅使用部
    分能明確劃分者，可分別按自用住宅用地及一般用地稅率課徵地價稅。被告乃主
    動撤銷原復查決定，而重為復查決定更改原告八十八年度之地價稅為五○、四三
    九元，原告仍表不服，提起訴願，亦遭決定駁回，遂提起本件訴訟。
乙、兩造聲明：
一、原告未於言詞辯論期日到場，據其提出書狀聲明求為判決：訴願決定及原處分均
    撤銷。
二、被告聲明求為判決：原告之訴駁回。
丙、兩造之爭點：
一、原告主張之理由：
    原告未於言詞辯論期日到場，據其提出書狀陳稱：
（一）被告原核定全部按一般用地稅率核課原告八十八年度地價稅，係引用土地稅法
      第九條、第十七條、第十八條、第四十一條及財政部八十年五月二十五日台財
      稅第八○一二四七三五○號函釋為依據，惟查，（一）土地稅法第九條與原告
      七十六年十二月十六日向台南縣稅捐稽徵處佳里分處申請適用自用住宅稅率，
      並於七十七年一月六日以七七南縣佳分二字第○○○五四號核准函所引用之行
      為時平均地權條例第八條規定內容完全一致，足見土地稅法第九條係申請自用
      住宅稅率要件之規定，並非終止或否准自用住宅稅率改按一般土地稅率核課之
      規定。（二）同法第十七條乃規定自用住宅用地價稅之計徵，非為計徵一般土
      地地價稅之計徵。（三）同法第十八條乃規定按目的事業主管機關核定規劃土
      地適用之優惠稅率，此條無關被告原核准原告適用之自用住宅稅率改採一般土
      地稅率之根據。（四）同法第四十一條乃規定優惠稅率之申請，原告非為申請
      優惠稅率，而是不服被告將原告既得適用自用住宅稅率擅改一般土地稅率計徵
      地價稅而提起行政救濟，故此條不適用本案。（五）財政部八十年五月二十五
      日台財稅第八○一二四七三五○號函釋為依據，因上開土地稅法第十七條、十
      八條已有矛盾並無關本案之適用，顯有牴觸中央法規標準法第十一條命令不得
      牴觸法律之規定，綜上，被告引用之法條及函釋皆不適用本案將原告既得之自
      用住宅稅率改課全部或一部之一般土地稅率之法律根據。
（二）原告從未將所有土地面積三六八．五平方公尺任何部分出租，亦從未營業，被
      告及其所屬佳里分處未經原告同意通謀擅准他人設籍營業登記，法律根據何在
      ，顯然有官商勾結包庇圖利他人，陷害原告之嫌。又被告雖依財政部八十九年
      三月十四日台財稅第○八九○四五○七七○號函釋，將面積三六八．五平方公
      尺其中九八平方公尺改按自用住宅用地稅率計徵，將六六．八四二元減縮為五
      ○、四三九元，但據原告原核准適用之自用住宅用地稅率計課之面積二五四．
      二五平方公尺，相差一五六．二五平方公尺，應予恢復自用住宅用地稅率計課
      地價稅，並返還溢繳一般土地價稅金額及其利息。
二、被告主張之理由：
（一）按「本法所稱自用住宅用地，指土地所有權人或其配偶、直系親屬於該地辦竣
      戶籍登記且無出租或供營業用之住宅用地。」、「合於左列規定之自用住宅用
      地，其地價稅按千分之二計徵：一、都市土地面積未超過三公畝部分。二、非
      都市土地面積未超過七公畝部分。」、「依第十七條及第十八條規定，得適用
      特別稅率之用地，土地所有權人應於每年（期）地價稅開徵四十日前提出申請
      ，逾期申請者，自申請之次年期開始適用。前已核定而用途未變更者，以後免
      再申請。適用特別稅率之原因、事實消滅時，應即向主管稽徵機關申報。」，
      分別為土地稅法第九條、第十七條第一項、第四十一條所明定。又「依土地稅
      法第十七條及第十八條規定，得適用特別稅率之用地，於適用特別稅率之原因
      、事實消滅時，應自其原因、事實消滅之次期起，恢復按一般用地稅率課徵地
      價稅。」復為財政部八十年五月二十五日台財稅第八○一二四七三五○號函釋
      有案。
（二）本件原告系爭土地雖曾申請被告核准自七十六年起按自用住宅用地稅率課徵地
      價稅，惟被告於辦理八十年度自用住宅用地清查時，查得系爭土地上有經營盆
      栽買賣之事實，並在圍牆上懸掛有「佳里花苑」招牌，有供營業使用之情，遂
      由被告自八十一年度起改按一般用地稅率核課地價稅。迄至八十八年度地價稅
      開徵時，系爭土地仍繼續營業中，且經被告於八十九年二月十五日再次前往實
      地勘查，系爭土地上之建物仍作為盆栽買賣之營業場所，除正面屋頂懸掛「佳
      里花苑」店招外，其屋內及門外左右兩側亦置滿多種盆栽，仍有設籍課稅之資
      料及取證之照片可稽，故系爭土地供營業使用之事實極為明確。且系爭八十八
      年度之地價稅，乃延續上開八十一年至八十七年度地價稅核課之原因及事實（
      八十一年至八十六年度地價稅原告循序提起行政救濟，均遭最高行政法院判決
      駁回在案），故被告原核定依財政部六十八年十一月二十二日台財稅第三八二
      六七號函釋「平房供營業及自用住宅使用，其基地全部按一般土地稅率核課」
      ，按一般土地稅率核課地價稅六六、八四二元，原無不合。
（三）惟查，原告所有土地之建築物為平房，部分供自用住宅使用，部分供非自用住
      宅使用，本件原核定係援引首揭財政部六十八年十一月二十二日台財稅第三八
      二六七號函予以核定地價稅，惟該函業經停止適用，依財政部八十九年三月十
      四日台財稅第○八九○四五○七七○號函檢送研商「同一樓層房屋部分供自用
      住宅，部分供非自用住宅使用，其坐落基地如何依房屋實際使用情形之面積比
      例，分別按自用住宅用地、一般用地稅率課徵地價稅」相關事宜會議記錄會商
      結論：（一）同一樓層房屋部分供自用住宅用地使用，其供自用住宅使用與非
      自用住宅使用部分能明確劃分者，該房屋坐落基地得依房屋實際使用比率計算
      所占土地面積，分別按自用住宅用地及一般用地稅率課徵地價稅，財政部六十
      八年十一月二十二日台財稅第三八二六七號函釋並停止適用。被告乃主動撤銷
      原處分，並於八十九年七月十九日及二十四日再次前實地勘查結果，「佳里花
      苑」已於八十九年七月七日自行歇業，惟尚未辦理註銷登記，然八十八年地價
      稅開徵時，該「佳里花苑」仍在繼續營業，經依被告房屋稅籍資料及實際丈量
      結果，供自用住宅用地使用面積為一九六平方公尺，原告應有部分為二分之一
      ，故面積為九八平方公尺；供非自用住宅用地使用面積為五四一平方公尺，原
      告應有部分二分之一，故面積為二七○‧五平方公尺，被告爰依上開部頒規定
      重為復查決定，將面積九八平方公尺供自用住宅使用部分，改按自用住宅用地
      稅率計課，另面積二七○‧五平方公尺非供自用住宅使用部分，按一般用地稅
      率計徵，故八十八年度地價稅應更改為五○、四三九元，依法並無不合。原告
      指稱應將其中面積一五六．二五平方公尺（被告原核准之二五四．二五平方公
      尺減去重為復查決定核准之九八平方公尺）土地改按自用住宅用地稅率課徵地
      價稅乙節，核無理由。
（四）次查，土地稅法第十七條乃附條件之優惠稅率條文，係為減輕符合土地稅法第
      九條規定自用住宅用地之地價稅所訂之特別稅率條文，而其得否準用係以其事
      實原因繼續存在為前提，故於其優惠稅率原因消滅後，當然失其適用，從而財
      政部乃有八十年五月二十五日台財稅第八○一二四七三五○號函釋「應自其原
      因、事實消滅之次期起恢復按一般用地稅率課徵地價稅」之規定。而「行政主
      管機關就行政法所為之解釋，應以法條之固有之效力為其範圍，自法律生效之
      日起有其適用」亦經司法院釋字第二八七號解釋有案，其釋示乃在於闡明法條
      之真意，使法律條文規定得為適當之應用，並無創設或變更法律規定，符合土
      地稅法第十七條及第四十一條規定之立法意旨，與租稅法律主義及公平原則無
      違，自有其適用。從而原告指稱上開財政部函釋牴觸法律乙節，顯係曲解法令
      意旨，核無足採。
（五）又課稅原因事實之有無，以及有關證據之證明力如何認定等問題，乃屬事實認
      定之範疇，系爭土地既經查明於核課期間確有營業行為之事實，則被告按事實
      認定，依法分別按自用住宅及以一般土地稅率核課地價稅，自無不合。原告縱
      無在系爭土地上為營業使用之事實，然該地供營業使用之事實既屬存在，不問
      其為土地所有人自己或他人使用，均不符合自用住宅用地要件，自不得以原告
      未自行營業使用或未同意他人使用之事實，既謂非供營業使用，而適用自用住
      宅用地稅率課徵地價稅。況查地價稅之適用自用住宅用地優稅率，依土地稅法
      第十七條、第九條第一項規定，乃因其符合自用住宅用地之要件，若不符合其
      要件即無適用優惠稅率可言。至其營業行為究為何人，或系爭土地係為何人所
      竊佔營業，核屬原告與該營業人間個人私權之法律關係，與本案應以系爭土地
      使用情形核課一般稅率地價稅並無關聯，要非本案之審議範圍，原告一再以其
      私人之恩怨指摘被告有官商勾結、包庇圖利他人等節，實乃誤解法令，核無足
      取。
    理    由
一、本件原告經合法通知，未於言詞辯論期日到場，核無行政訴訟法第二百十八條準
    用民事訴訟法第三百八十六條所列各款情形，爰依行政訴訟法第二百十八條準用
    民事訴訟法第三百八十五條第一項前段，依被告聲請由其一造辯論而為判決。
二、原告主張：被告引用土地稅法第九條、第十七條第一項、第十八條、第四十一條
    及財政部八十年五月二十五日台財稅地八○一二四七三五○號函之函釋，皆不適
    用本案將原告既得之自用住宅稅率改課全部或一部之一般土地稅率之法律根據。
    且原告從未將所有土地面積三六八．五平方公尺任何部分出租，亦從未營業，被
    告及其所屬佳里分處未經原告同意通謀擅准他人設籍營業登記，顯然有官商勾結
    包庇圖利他人，陷害原告之嫌等語，被告則以：系爭土地雖曾核准自七十六年起
    按自用住宅用地稅率課徵地價稅，惟被告於辦理八十年度自用住宅用地清查時，
    查得系爭土地上有經營盆栽買賣之事實，並在圍牆上懸掛有「佳里花苑」招牌，
    有供營業使用之情，遂自八十一年度起改按一般土地稅率核課地價稅，迄八十八
    年度地價稅開徵時，該「佳里花苑」仍繼續營業中；因財政部六十八年十一月二
    十二日台財稅第三八二六七號函業經停止適用，本件依財政部新頒函釋意旨，重
    為復查決定，將原告八十八年度地價稅更改為五○、四三九元，於法並無不合等
    語，資為抗辯。
三、按「本法所稱自用住宅用地，指土地所有權人或其配偶、直系親屬於該地辦竣戶
    籍登記，且無出租或供營業用之住宅用地。」「合於左列規定之自用住宅用地，
    其地價稅按千分之二計徵：一、都市土地面積未超過三公畝部分。二、非都市土
    地面積未超過七公畝部分。」「依第十七條及第十八條規定，得適用特別稅率之
    用地，土地所有權人應於每年（期）地價稅開徵四十日前提出申請，逾期申請者
    ，自申請之次年期開始適用。前已核定而用途未變更者，以後免再申請。適用特
    別稅率之原因、事實消滅時，應即向主管稽徵機關申報。」分別為土地稅法第九
    條、第十七條第一項、第四十一條所明定。又「依土地稅法第十七條及第十八條
    規定，得適用特別稅率之用地，於適用特別稅率之原因、事實消滅時，應自其原
    因、事實消滅之次期起，恢復按一般用地稅率課徵地價稅。」復為財政部八十年
    五月二十五日台財稅第八○一二四七三五○號函釋在案。該函性質上係屬行政主
    管機關就行政法規所為之釋示，核與土地稅法第十七條、第十八條、第四十一條
    所定之意旨，並無違背，自得適用。
四、經查，原告共有系爭土地，面積三六八‧五平方公尺，其中二五四．二五平方公
    尺雖經被告核准自七十六年起按自用住宅用地稅率課徵地價稅。惟經被告於辦理
    八十年度自用住宅用地清查時，查得該筆土地上有經營盆栽買賣之事實，並在該
    土地圍牆上懸掛有「佳里花苑」招牌，核有供營業使用之情事，乃自八十一年度
    起改按一般土地稅率核課地價稅，而本件八十八年度地價稅，亦經被告查明系爭
    土地之地上建物，仍作為盆栽買賣之營業場所，除正面屋頂懸掛「佳里花苑」店
    招，其屋內及門外左右兩側亦置有多種盆栽，足見系爭土地於八十八年間仍繼續
    供營業使用等情，有被告分別於八十八年一月十一日及八十九年二月十五日拍攝
    之現場照片六張及佳里花苑設籍課稅登記資料在卷可稽，被告原核定乃全部按一
    般用地稅率核課原告八十八年度地價稅六六、八四二元，原告不服，申請復查未
    獲變更，乃提起訴願。嗣經財政部以八十九年三月十四日台財稅第○八九○四五
    ○七七○號函釋：同一樓層房屋部分供自用住宅用地使用，其供自用住宅使用與
    非自用住宅使用部分能明確劃分者，該房屋坐落基地得依房屋實際使用比率計算
    所占土地面積，可分別按自用住宅用地及一般用地稅率課徵地價稅。被告乃主動
    撤銷原復查決定，並依房屋稅籍資料及系爭土地實際丈量結果，供自用住宅用地
    使用面積為一九六平方公尺，原告應有部分為二分之一，故面積為九八平方公尺
    ，此供自用住宅使用部分，改按自用住宅用地稅率計課；另供非自用住宅用地使
    用面積為五四一平方公尺，原告應有部分二分之一，故面積為二七○‧五平方公
    尺，此非供自用住宅使用部分，仍按一般用地稅率計徵，被告乃以八十九年八月
    二十八日八九南縣稅法字第八九○八七九六四號重為復查決定，將原告八十八年
    度地價稅更改為五○、四三九元，揆諸首揭規定，並無不合。原告雖以前揭情詞
    為爭執，惟查，上開土地稅法第九條係就「自用住宅用地」一語所為之立法解釋
    ，其依土地稅法第十七條規定適用優惠稅率（千分之二）計徵地價稅之「自用住
    宅用地」，必須符合該立法解釋，乃屬當然。而住宅用地，指供為住宅之用之建
    築物所在之土地範圍而言，一有出租或作為營業用之情形，即不符自用住宅用地
    之要件。原告本人縱無在系爭土地上為營業使用，然該地供營業使用之事實，既
    屬存在，不問其為土地所有人自己或他人使用，亦不問他人使用有無經過土地所
    有權人之同意，均不符合自用住宅用地之要件（最高行政法院八十九年判字第一
    一號判決參照）。蓋以地價稅依不同稅率計徵，乃因其土地使用客觀事實不同，
    住宅用地既有出租或作為營業用之情形，客觀上即非供自用住宅之用，認為不符
    合自用住宅用地之要件，使不能依優惠稅率計算地價稅，符合土地稅法規定自用
    住宅用地得享優惠稅率計徵地價稅之法意。是原告不能以其未自行營業使用或未
    同意他人使用之事實，即謂非供營業使用，得以適用自用住宅用地稅率課徵地價
    稅。而地價稅之適用自用住宅用地優惠稅率，依土地稅法第十七條第一項、第九
    條規定，乃因其符合自用住宅用地之要件，若不合其要件即無適用優惠稅率可言
    。土地稅法就土地之不同使用情形定有不同之稅率標準，並非一經核課，即不問
    土地使用情形永不變更，原告謂其所有系爭土地部分面積，經申准按自用住宅用
    地稅率計徵地價稅，被告改按一般土地稅率課徵，即屬違法云云，容有誤會。又
    被告援引土地稅法第九條、第十七條第一項、第十八條、第四十一條及財政部八
    十年五月二十五日台財稅第八○一二四七三五○號函釋，僅在說明原告主張系爭
    土地應適用自用住宅用地稅率為不足採，並無法條適用違誤之問題。至於系爭土
    地是否為他人霸佔非法營業，被告所屬人員有無予以包庇，涉嫌官商勾結圖利他
    人之罪行，均與本件判決結果無關，毋庸論究，併予敘明。
五、綜上所述，原告之主張既非可採，被告重為復查決定，將原告八十八年度地價稅
    額更改為五○、四三九元，洵無違誤。訴願決定，予以維持，亦無不合，原告起
    訴意旨求予撤銷，為無理由，應予駁回。
據上論結，本件原告之訴為無理由，依行政訴訟法第一百九十五條第一項後段、第九
十八條第三項前段、第二百十八條、民事訴訟法第三百八十五條第一項前段，判決如
主文。
中     華     民     國      九十      年      七     月      十八      日
                             高雄高等行政法院第一庭
                                         審判長法官  陳光秀
                                         法      官  楊惠欽
                                         法      官  呂佳徵
右為正本係照原本作成。
如不服本判決，應於送達後二十日內，向本院提出上訴狀並表明上訴理由，如於本判
決宣示後送達前提起上訴者，應於判決送達後二十日內補提上訴理由書（須按他造當
事人人數附繕本）。
中     華     民     國      九十      年      七     月      十八      日
                                         法院書記官  周良駿


司法院資訊處製作；財團法人民間司法改革基金會備份。
